最　高　行　政　法　院　裁　定
110年度抗字第204號
抗　告　人　李利萍                                     
相  對  人　內政部　　　                           
代  表  人　徐國勇　　　                                
上列當事人間聲請停止執行、定暫時狀態處分事件，對於中華民
國110年5月31日臺北高等行政法院110年度停字第4號裁定，提起
抗告，本院裁定如下︰
　　主  文
原裁定廢棄，應由臺北高等行政法院更為裁定。　　
　　理  由
一、緣抗告人是大陸地區人民，與臺灣地區人民蘇烱諫結婚，經
    相對人許可在臺長期居留，發給第00000000000號臺灣地區
    長期居留證及多次出入境證（下稱系爭出入境證），前經數
    次延期申請獲准，居留效期至民國109年12月11日止。抗告
    人於109年11月9日申請長期居留延期，經相對人所屬移民署
    北區事務大隊臺北市專勤隊於同年月17日實地訪查、電訪與
    面談結果，認抗告人無正當理由未與蘇烱諫共同居住，且有
    關婚姻真實性之說詞、證據不符，移由相對人依「大陸地區
    人民在臺灣地區依親居留長期居留或定居許可辦法」第27條
    第1項第3款、第29條第2項第1款及第3項規定，以110年1月4
    日內授移北北服字第1100910009號處分書（下稱原處分）不
    予許可抗告人長期居留延期申請案，並廢止抗告人長期居留
    許可，自不予許可翌日起1年內，不許可再申請長期居留。
    抗告人不服，提起訴願（行政院於110年6月24日以院臺訴字
    第1100174832號訴願決定駁回後，抗告人不服，遂向臺北高
    等行政法院提起行政訴訟，現由110年度訴字第871號審理中
    ），並向臺北高等行政法院聲請定暫時狀態處分、停止原處
    分之執行。經原審法院裁定駁回後，乃提起本件抗告。 
二、抗告意旨略謂：㈠原處分不停止執行，其效力與後續其他相
    關行政程序之進行，足使抗告人隨時遭內政部移民署（下稱
    移民署）核發出境證命出境，或逕行強制出境，係情況緊急
    ，且在客觀相當因果關係上，可預期將使抗告人在臺灣地區
    依居留許可本得合法享有之居住及遷徙自由、人身自由、婚
    姻家庭基本權遭受損害，係與抗告人的人格尊嚴有密切相關
    ，在社會通念上，尤其家人共同生活難以經營所致感情維繫
    上所蒙受之困難與變化，縱事後以金錢賠償，要回復亦顯有
    困難。抗告人長期住在臺北，係為照顧及關心蘇烱諫及生母
    。若長期居留申請通過，則所謂重大損害或急迫危險，均不
    存在。又移民署值班台人員於110年6月30日表示抗告人自11
    0年5月14日起隨時有可能被強制出境。另原處分如停止執行
    ，僅暫時維持抗告人在臺灣現況之生活狀態，尚不因此對公
    益有重大損害。㈡原裁定所引109年12月11日訪談紀錄（大陸
    配偶）及訪談紀錄（臺灣配偶）足認原處分之合法性顯有疑
    義。就訪談紀錄（大陸配偶）部分：⒈原始訪談紀錄與原始
    訪談錄影不同。⒉原始訪談紀錄中抗告人簽名部分，涉嫌偽
    造公文書；騎縫處簽名部分，非抗告人之簽名，涉嫌偽造公
    文書。⒊原裁定誤解抗告人被趕出去之意思，抗告人不只受
    到一次家暴，惟未有與蘇烱諫分開居住之想法，實係於保護
    令有效期間，被新屋主以存證信函要求搬離與蘇烱諫共同居
    住之所。就訪談紀錄（臺灣配偶）部分：蘇烱諫於訪談時曾
    表示服用藥物，影響回答。則於訪談時蘇烱諫可能有服用嗜
    睡及影響神智清醒藥物，移民署不待查證而持續訪談，更以
    訪談紀錄為證，指責蘇烱諫與抗告人婚姻真實性說詞不符。
    又抗告人就課予義務訴訟具有勝訴的可能性，就原處分顯有
    疑義部分均列於課予義務訴訟之訴狀中。另因大陸地區的勞
    保即將到期，為照顧在大陸地區的女兒，抗告人才放棄取得
    國民身分證等語。
三、本院查：
　㈠原裁定駁回抗告人於原審所為停止執行、定暫時狀態處分之
    聲請，所持理由如下：
　⒈關於聲請停止原處分執行：由於抗告人原經許可之長期居留
    有效日期僅至109年12月11日，抗告人於109年11月9日提出
    之延期申請，既未經相對人准許，則抗告人自原許可有效日
    期屆至後，本即無從繼續在臺灣居留，因此原處分（110年1
    月4日作成）關於廢止抗告人長期居留許可部分，縱予停止
    執行，亦無法使抗告人於其居留許可有效期日屆至後仍得繼
    續在臺灣居留。是抗告人主張其因原處分之執行，致無法繼
    續在臺灣居留，將致使抗告人與蘇烱諫、母親間之婚姻、家
    人、親情、家庭及照顧關係受到難以回復之損害云云，即難
    認屬有據，抗告人據此而就原處分關於廢止居留許可之停止
    執行聲請，與停止執行之要件不合，不應准許。再者，有關
    原處分所形成自廢止許可之翌日起1年內不許可再申請長期
    居留之禁止效力部分，抗告人雖主張原處分合法性顯有疑義
    ，提出臺灣士林地方法院100年度家護字第104號民事通常保
    護令、郵局存證信函、臺灣高等法院107年度家上字第373號
    民事判決、臺灣士林地方法院家事庭通知書、勞工保險被保
    險人投保資料表（明細）、臺灣士林地方法院107年度婚字
    第166號判決、家事聲請狀（請求履行同居）、抗告人與蘇
    烱諫之聯繫紀錄等相關事證，惟上開各情仍有待本案訴訟予
    以查明審究，難認抗告人主張原處分顯然違法而應即時提供
    暫時權利保護之情事可採；且依抗告人主張，亦難認抗告人
    有因原處分此部分之執行將發生難於回復之損害。
　⒉關於聲請定暫時狀態處分：由於抗告人與蘇烱諫自100年起已
    多年並未共同居住，兩人無法溝通，蘇烱諫為此並提起離婚
    之訴，表明不願繼續此段婚姻，有109年12月11日談話紀錄
    （臺灣配偶）可參，抗告人則表示曾遭受家暴，是被趕出去
    的，願意搬回去住，目前已對蘇烱諫提出履行同居義務之訴
    等語，有109年12月11日談話紀錄（大陸配偶）可參。可知
    相對人依其調查結果，認抗告人無正當理由未與蘇烱諫共同
    居住，且有關婚姻真實性之說詞、證據不符，原處分在合法
    性方面並非顯有疑義。至於抗告人所稱因原處分之執行，致
    無法繼續在臺灣居留，將致使抗告人與蘇烱諫、母親間之婚
    姻、家人、親情、家庭及照顧關係受到難以回復之損害云云
    。由於抗告人自100年6月17日領得系爭出入境證，期間有數
    次延長長期居留獲准，及抗告人自承曾經放棄取得我國國民
    身分證，因為若取得我國國民身分證，就不能享有大陸的勞
    保及失業補助，勞保繳15年達退休年齡後，每個月可以領取
    人民幣2,000至3,000元，失業補助是每個月由大陸政府繳納
    一半的勞保費用，大約是人民幣500元，持續10年等語，及
    長期居留之延期本即有其期限，並不保證都能獲得許可，可
    知抗告人自己本已就上開所稱夫妻情誼、母親照顧、獲得大
    陸的退休給付等各相關權益事項列入考慮，而選擇定期向我
    國政府提出長期居留的延期申請。這都是抗告人本已考量在
    內的權益事項，難認屬於重大損害或急迫危險。至於其主張
    因新型冠狀病毒肺炎疫情影響國際旅行云云，抗告人是否適
    合搭乘飛機進行國際旅行，是依照相關公共衛生法令予以判
    斷，與原處分並無關係，並非重大損害或急迫危險等語。
　㈡本件相關法令如附表所示，查：
　1.原裁定關於停止執行部分：
　⑴本件為大陸地區人民為我國人民之配偶（俗稱陸配）申請延
    長居留期間之爭議。有關陸配申請在台居留之程序，須由團
    聚起，經依親居留、長期居留、定居等階段之許可，此由臺
    灣地區與大陸地區人民關係條例（下稱兩岸條例）第17條第
    9項規定授權訂定之大陸地區人民在臺灣地區依親居留長期
    居留或定居許可辦法（下稱許可辦法）相關依序規定可明。
    經獲許可長期居留者，所生相關法律效果於兩岸條例有第17
    條第5項前段：居留期間無限制、後段：取得申請定居之資
    格，第67條第5項：有關繼承或受遺贈之限制之排除規定，
    及許可辦法第29條第1項：申請展延長期居留證之資格。準
    此，長期居留之許可，伴隨之法律效果不僅止得於居留證有
    效期間內居留於我國境內（許可辦法第28條、第29條）而已
    ，尚有進一步申請定居之資格（是否被准許，乃另一問題）
    ；於繼承事實發生時，有較不受限之繼承權利等。故原裁定
    以抗告人原經許可之長期居留有效日期僅至109年12月11日
    ，復未經獲准延長，抗告人自效期屆至後本即無從繼續在臺
    居留，縱予停止此部分之執行，亦無法使其得以居留在台，
    因認本件聲請與停止執行之要件不合云云，似認停止此部分
    之執行，並無實益。惟此實有未區辨長期居留之許可（許可
    辦法第27條）與長期居留許可後之延長居留期間（長期居留
    證效期，許可辦法第29條）兩種行政處分規制效果之範圍及
    其不同。
　⑵原處分廢止抗告人長期居留許可，自不予許可翌日起1年內，
    不許可再申請長期居留部分，應否准予停止執行，參諸事件
    之本質及行政訴訟法第116條之要件，應審究者：
　　①為長期居留許可處分所生之法律效果如何，除於兩岸條例
      之前揭法效外，是否伴隨產生其他法領域之效果？進而審
      究廢止長期居留處分之執行，於抗告人之影響如何，會否
      發生難於回復之損害，且具急迫性？抗告人主張其夫蘇烱
      諫多次施予家暴、並對之訴諸於請求離婚之訴，伊均取得
      民事裁判上有利之結果（見本院卷第157-167頁），現居
      住於送達住址照顧親生73歲老母親，為低收入戶、罹患慢
      性疾病（見原審卷二第29-35頁），如不停止原處分之執
      行，其已有裂痕之婚姻關係難以撫平，母親乏人照顧晚景
      難以想像等情，是否屬實而可認屬難於回復之損害，且具
      急迫性？又原審依職權調查抗告人迄110年5月27日仍未出
      境（見原審卷二第47頁），距其居留效期屆滿日109年12
      月11日，已近1年半，此事實上已屬停止執行之狀態，何
      以致之，於本件聲請有無影響？亦應併予斟酌。
　　②此外，本件有無消極事由，即本案是否顯無理由，及如予
      停止執行於公益是否失衡？有關本案之勝訴可能性對於停
      止執行之調控，行政訴訟法與訴願法規定不同，基於訴訟
      法對於本案訴訟與暫時權利保護之審查程序，有其分權設
      計，及事件本質上有長短不同之審查時限之要求，行政法
      院於停止執行之程序中，對於原處分之違法性之審查，應
      如法文所指於「原告之訴在法律上顯無理由」之範圍內，
      為概括之評估（相同見解，見陳敏，行政法總論，10版，
      頁1621）。　　
　2.原裁定關於定暫時狀態部分：
  ⑴「為防止發生重大之損害或避免急迫之危險而有必要時」，
    為定暫時狀態之要件，此稽之行政訴訟法第298條第2項可明
    ，其意義為對於有爭執之法律關係，如不予裁定一定之暫時
    狀態，將有重大之損害或急迫之危險可能發生。查原裁定審
    酌後認定，抗告人自承在已得長期居留許可下，考量縱申請
    延長居留有未獲許可之風險，然為保留其在大陸身為大陸人
    民可得享有之權益，仍棄定居之申請而選擇逐期申請展延居
    留，因認抗告人已為全盤考量，難認有重大之損害或急迫之
    危險云云。查上開抗告人之陳述，為其個人在選擇居住環境
    時所進行之思考，屬於人生規劃上對正反事項之評估，與本
    件現實上，因未獲許可申請延長居留，即將遭遇強制出境，
    對於其自來臺團聚迄今，生活在此多年所形成之家庭、經濟
    、社會關係，將生重大之損害或急迫之危險，乃屬二事。原
    審對於本件聲請定暫時狀態之重要要件，似未進行調查審認
    。
　⑵有關假處分之審查，首依行政訴訟法第298條第2項，及依同
    法第302條準用同法第297條，復準用民事訴訟法第526條第1
    項準用規定，聲請人應就其請求及要件，包括有爭執之公法
    上法律關係，出於防止發生重大之損害或避免急迫之危險之
    目的，進行較證明所要求之證據法則為輕之釋明。亦即聲請
    人應釋明其有實體上之權利，及於本案裁判作成前將發生何
    等重大之損害或急迫之危險，使法院信其大概如此，即為已
    足。行政法院依行政訴訟法第298條第4項規定，對於聲請之
    准駁，如認必要，仍必須依職權進行調查。又雖行政訴訟法
    對於假處分之審理未如停止執行之要求利益衡量，惟由學理
    、實務之發展，一般認為如法院窘於事件之急迫而難以調查
    判斷時，非不得以利益衡量補充之（參德國行政法院法逐條
    釋義（下）頁1682、1683；董保城，暫時報考國家考試假處
    分之探討，公法上暫時處分與權利救濟/公平交易與環境保
    護之思維，頁27-37）。
　⑶承前所述，原審首應審認抗告人是否已盡釋明之責？即其本
    案請求及有重大之損害或急迫之危險發生，已足使法院認為
    大致可信；如認已足，相關可供職權調查之事證，包括本案
    請求已呈現之訴訟資料外，尚有抗告人與其夫蘇烱諫間家暴
    、離婚之訟爭事件，非不得迅速參酌進行調查；如難以認定
    ，非不得考量抗告人在臺多年已形成之生活狀態關於婚姻、
    家庭、財產權之利益，及我國對於人口管制及社會安全之政
    策等節，衝量如提供假處分保障於公益之損害與私益之保全
    是否失衡，復可進一步裁量可為如何之保障（暫時居留期間
    之短、長），得防免其損害、危險，復得無損於原處分之目
    的，求其衡平。
四、綜上，原審對於本件聲請尚有如上未依職權予以調查之疏  
    漏，抗告意旨亦不足以供本院逕為判斷原裁定既有違誤，自
     應予以廢棄，由原法院依前開本院見解，逐一審認判斷後
    ，另為適法之裁定。
五、據上論結，本件抗告為有理由。依行政訴訟法第272條、民
    事訴訟法第492條，裁定如主文。  
中　　華　　民　　國　　110 　年　　8 　　月　　13　　日
                    最高行政法院第三庭
                        審判長法官  帥　嘉　寶　
                              法官　王  俊  雄
                              法官　鄭　小　康
                              法官　林　玫　君
                              法官　李　玉　卿

以  上  正  本  證  明  與  原  本  無  異
中　　華　　民　　國　　110 　年　　8 　　月　　13　　日
　　　　　　　　　　　　　　　書記官　楊　子　鋒